臺灣高雄地方法院民事判決　　　　　　　 95年度建字第112號
原　　　告　誠鴻實業有限公司
法定代理人　甲○○
訴訟代理人　湯光民律師
複 代理 人　丙○○
　　　　　　張名賢律師
被　　　告　國立高雄應用科技大學
法定代理人　乙○○
訴訟代理人　王伊忱律師
　　　　　　陳景裕律師
　　　　　　鄭美玲律師
當事人間請求給付物價指數調整工程款事件，本院於民國96年12
月13日言詞辯論終結，判決如下：
    主  文
原告之訴及假執行之聲請均駁回。
訴訟費用由原告負擔。
    事實及理由
一、原告主張：
  (一)於92年11月25日標得被告之「國立高雄應用科技大學燕巢校
    區生活污水處理廠新建工程」（下稱「原工程契約」），簽
    約總價款新台幣（下同）3800萬元，後因「原工程契約」內
    容有所變更，兩造繼於93年11月間另訂「國立高雄應用科技
    大學燕巢校區生活污水處理廠新建工程變更設計契約」（下
    稱「變更設計契約」），追加工程款新台幣841 萬元。未料
    ，於「原工程契約」施工期間，發生鋼筋、水泥、砂石等工
    程原料價格劇烈上漲情事，造成施工成本大幅增加，在虧損
    之情況下，原告仍勉力依約完工，經被告驗收合格。
  (二)按「原工程契約」雖明定不隨物價指數調整工程款，但因在
    後簽訂之「變更設計契約」第5 條(一)之6.(1)款（即後述四、
    爭點事項：(一)所簡稱之「後訂得調整約款」），已明載得依
    「高雄市營造工程物價指數表」（下稱本市指數表）為基準
    ，得就漲跌幅超過5 ％部份請求調整工程款，則此明定得調
    整之約款，解釋上當屬「原工程契約」第1 條(一)項所稱之「
    契約包括文件」，而應認已排除「原工程契約」不隨物價調
    整之約定，原告自得據以按本市物價指數為準計算，就「原
    工程契約」請求被告給付調整之工程款315 萬8544元。
  (三)此外，上開物價劇漲之變動，本非「原工程契約」訂約當時
    所得預料，因依其原有效果顯失公平，故原告仍得援民法情
    事變更原則，比照本市物價指數標準，請求法院命被告為增
    加同上金額之給付。
  (四)爰依「原工程契約」第1 條(一)項、「變更設計契約」第5 條
    (一)6.之(1)款，及民法227 條之2 第1 項規定，就「原工程契
    約」請求（減縮聲明）被告應給付原告315 萬8544元，及自
    本起訴狀繕本送達翌日起至清償日止按5 ％計算之利息；並
    願供擔保請准宣告假執行。
二、被告則以：
  (一)在後之「變更設計契約」，是兩造另行議價始簽訂之限制性
    招標契約，關於工程項目之數量已明列在其追加減明細表內
    ，與「原工程契約」本屬各別，故於「變更設計契約」縱有
    關於得調整工程款之約定，仍不得解釋為「原工程契約」第
    1 條(一)項規定所謂之「契約包括文件」，原告不得因此請求
    調整「原工程契約」之工程款。
  (二)且「原工程契約」已針對未來可能發生之變更情事，特別約
    定不隨物價指數調整工程款，依私法自治原則，自已排除民
    法關於情事變更原則規定之適用；何況，物價上漲趨勢明顯
    之跡象早已存在，並已列入訂約時之考量，非不能預料，亦
    不符情事變更原則之要件等語置辯，求判決如主文所示；如
    受不利判決，願供擔保請准宣告免予假執行。
三、不爭執事實：
  (一)兩造於92年11月25日簽訂「原工程契約」總工程款為3800萬
    元（卷14頁），含最低價得標之原告在內有8 家廠商公開競
    標（卷336 頁決標公告），繼於93年11月間被告再以限制性
    招標，經三次比價而與原告議價簽訂「變更設計契約」，追
    加工程款841 萬元（卷41頁、78~79 頁），均已驗收合格。
  (二)以92年11月25日「原工程契約」訂約日為界，締約前之91年
    11月至92年10月本市物價指數為：105.87【（101.88十102.
    53十105.12十107. 38 十108.96十107.64十106.29十105.60
    十106.07十106.39十106.50十106.12)/12= 105.87】，而締
    約後92年11月至93年10月一年間，本市物價指數變為：122.
    01【（106. 88 十111.54十116.15十121.50十126.10十124.
    66十123.28十123.67十126.87十127.77十127.63十128.09)
    /12=122.Ol】（卷284 、294 頁），顯示「原工程契約」訂
    約前後平均物價上漲幅度達約17％。
  (三)依本市物價指數（卷214 頁）為準，「原工程契約」就漲幅
    超過5 ％部分計算所調整之工程款為315 萬8544元；若依行
    政院93年5 月3 日頒佈之「中央機關已訂約工程因應國內營
    建物價變動之物價調整處理原則」（卷133 頁，下稱行政院
    物價調整原則）辦理，凡實際完工日期在92年10月1 日（按
    本件「原工程契約」簽訂於92年11月25日）以後者，得依「
    台灣區營造工程物價指數表內之總指數」（卷86頁，下稱台
    灣區總指數），就漲跌幅超過2.5 ％部分計算調整增加給付
    工程款為285 萬6308元。至兩造在後簽訂之「變更設計契約
    」部分，則未發生漲跌幅超過2.5 ％（卷216 頁之計算表）
    ，致生得調整工程款之問題。
四、爭點事項：
　(一)原告認兩造既於在後簽訂「變更設計契約」，則依其第5條
    (一)之6.(1)款明定（卷52頁，下稱「後訂得調整約款」）：得
    依前揭本市物價指數為基準，就漲跌幅超過5 ％部份，請求
    調整工程款之約定，足徵被告已同意排除「原工程契約」第
    5 條(一)之5.款（卷20頁，下稱「原訂不調整約款」），本工
    程不隨物價指數調整，廠商不得因物價之變動而要求機關為
    加價之約定？換言之，原告認定「後訂得調整約款」，屬於
    「原工程契約」第1 條(一)項（卷16頁）所稱之「契約包括文
    件」，已生取代「原訂不調整約款」之效力，原告得據以請
    求調整工程款，有無理由？
　(二)「原工程契約」訂立後，有無民法第227 條之2 第1 項所謂
    情事變更之要件事實發生，即：
    1.訂約後，有無情事變更之情況發生？
    2.該變更情況為不能預料？
    3.如不為調整增加給付，是否原告受有不相當之損失，而被
      告獲有不預期利益之顯失公平情形？
  (三)是否因「原工程契約」已有「原訂不調整約款」，而排除民
    法第227 條之2第1項之適用？
  (四)依何標準請求調整？是依行政院頒佈之台灣區總指數為準，
    抑或依本市物價指數計算？
五、判斷結果：
  (一)「變更設計契約」之「後訂得調整約款」不屬「原工程契約
    」第1 條(一)項所稱之「契約包括文件」，不發生取代「原工
    程契約」之「原訂不調整約款」之效力：
    按「原工程契約」與「變更設計契約」，分別為92年與93年
    11月所訂定，相差一年，前者公開招標，後者係經三次比價
    而成，係限制性招標，彼此之工程不同，此對照原告為計算
    前者物價調整所作成於93年7 月起至95年5 月間之被告「營
    繕工程估驗詳細表」（卷第89頁～128 頁）與係被告提出而
    原告不爭執之後者的「數量追加減明細表」（卷201 頁），
    彼此所示項目，明顯不同自明；又各自訂定契約全文分有22
    、23條幾乎雷同的定型化約款，尤其在第1 條(一)項所謂的「
    契約包括文件」，以及同條(二)～(九)項等全條文無一字不同，
    然關於「物價指數調整」之條款，前者有前揭所謂之「原訂
    不調整約款」即第5 條(一)之5.（卷20頁）：「本工程不隨物
    價指數調工程款，因物價可能變動之成本，廠商應於契約總
    價中自行估列之，廠商不得因物價之變動要求機關加價或補
    償。」而後者則有前揭所謂之「後訂得調整約款」即第5條
    (一)之6.（卷52頁）：「工程進行期間，如遇物價波動時，得
    依行政院主計處公布之高雄市營造工程物價指數（即前揭所
    稱之本市物價指數），就漲跌幅超過百分之五之部分，於估
    驗完成後調整工程款（或機關於招標時載明之特定項目款）
    。」明文各就關於可否調整工程款一事，彼此特為相反之揭
    示，在在顯示除是否隨物價調整外，前後者各自皆係大致雷
    同之公共工程定型化契約，當然互不隸屬。在前後者開宗明
    義均出現相同全文之第1 條約款情況下，其接下之彼此任何
    一條約款，解釋上當然不可能為前後者內容均相同之第1 條
    (一)的所謂「契約包括文件」，至為明確。原告將「變更設計
    契約」之「後訂得調整約款」，逕自說成係「原工程契約」
    第1 條(一)項所謂的「契約包括文件」，認已發生取代「原訂
    不調整約款」之拘束原告效力，進而據為本件請求，所為契
    約意思表示之解釋，顯屬無據，本院不採。
  (二)關於民法情事變更原則之要件事實？
    1.「原工程契約」之後，確有情事變更：
    (1)原告主張於92年11月25日簽訂「原工程契約」後，發生鋼
      筋、鋼構、鋼板、混凝土、砂石等諸多大宗材料價格均劇
      烈變動之情事，一如前不爭執所述，以本件訂約日為界，
      締約前之91年11月至92年10月本市物價指數為：105.87【
      （101.88十102.53十105.12十107.38十108.96十107.64十
      106.29十105.60十106.07十106.39十106.50十106.12)/12
       = 105.87 】，而締約後92年11月至93年10月一年間，本
      市物價指數變為：122.01【（106.88十111.54十116.15十
      121.50十126.10十124.66十123.28十123.67十126.87十12
      7.77十127.63十128.09)/12=122.Ol 】（卷284 、294 頁
      ），顯示「原工程契約」訂約前後一年期之平均物價上漲
      幅度達約17％，如此高幅度，已難謂無情事變更情況出現
      。
    (2)再者，正為因應上開期間之物價遽漲情形，因而前揭行政
      院物價調整原則亦於93年5 月3 日函（卷133 頁）稱：「
      機關辦理工程採購，實際完工日期在『92年10月1 日』以
      後者，因近期國內營建物價遽烈變動，廠商要求依本處理
      原則協議調整工程款且機關原預算經費足敷支應者，無論
      原契約是否有物價調整規定，機關應同意以行政院主計處
      公布之台灣地區營造工程物價指數表內之總指數，就漲跌
      幅『超過2.5 ％』部分，辦理工程款調整（含增加或減少
      應給付之契約價金）。」顯然行政院已認知此段時期營建
      物料價格有非常規性的速烈變動，已非凡常。因此，本件
      「原工程契約」訂約後，確有情事變更情況出現，毫無疑
      義。
    2.但情事變更情況非不能預料：
      (1)「原工程契約」簽訂前一年之平均工程物價指數為105.
        87％，已如前述，尤其型鋼型指數締約前91年11月年增
        率為7.73％，迄訂約前之92年10月年增率則高達22.94
        ％，此有原告提出之營造工程物價鋼型指數表在卷（13
        9 頁）可憑，以其係從事營造工程之法人，對於民國92
        年間物價尤其鋼筋價格更是大幅度上漲趨勢，本係其業
        務上應知悉之事實，為一般經驗法則所必然，此從主管
        機關審視國內營建工程物價指數高漲，為使工程契約已
        經成立，即將完工或仍繼續施工之相關工程順利進行，
        而早於92年4 月30日頒佈前揭行政院物價調整原則函文
        ，內載實際完工日期在92年10月1 日以後者，即得適用
        該物價調整原則為增減給付一節，益顯其然。是故，當
        「原訂工程契約」於92年11月25日簽訂時，其營建材料
        已高漲一段時日，且仍持續中，自非原告不能預料，殆
        可斷定。
      (2)再觀行政院主計處於「原工程契約」簽訂前之92年5 月
        13日所發布之國情統計通報（卷196 頁），已針對斯時
        國內鋼鐵價格變動分析說明：「1.過去數年國際鋼品供
        貨過剩，價格下滑，為免鋼廠處於長期虧損，OECD達成
        減產共識，91年起因OECD減產效應、巴西鋼廠爆炸及中
        國大陸需求強勁等因素，國際鋼價一路走高，造成國內
        鋼價成本揚升」、「2.由於國內粗鋼自給率尚低，須仰
        賴進口供應，受到進口鋼價飆漲，加以國內公共工程加
        速執行，推動躉售物價基本金屬工業產品的漲勢，其中
        鋼鐵類價格漲幅自91年6 月後即呈兩位數持續上漲態勢
        ，92年1 月至4 月漲幅達27.25 ％」、「3.作為調整工
        程價款依據之營造工程物價指數，亦因鋼鐵原料及半成
        品等相關材料價格的飆漲而急劇攀升．．．未來受美伊
        戰爭結束後重建影響，及中國大陸需求仍維持強勁，對
        鋼材需求將增加，未來鋼價仍將維持高檔局面」等情看
        來，得知91年起之營造工程物價指數上漲，最主要是因
        金屬製品類（鋼材）原料物價飆漲之故，而上開金屬製
        品類價格飆漲乃導因於國際市場大環境因素，如OECD達
        成減產共識、巴西鋼廠爆炸、中國大陸需求強勁、國內
        公共工程加速執行等原因，實無不可預見鋼價未來仍會
        持續飆漲。因此，本院認原告為專業營造廠，自可預料
        上開國際市場鋼價將持續飆漲、並連帶帶動他項營造原
        物料價格上漲，從而營造工程物價指數於兩造締約後勢
        必持續飆高，其主張於「原工程契約」締約後，無法預
        料日後營建材料物價上漲之變更情事，應不可採。
    3.且原告並未舉證明，如不為增加給付，受有不相當之損失
      ，而被告獲有不預期利益之顯失公平情形：
      「原工程契約」雖經被告驗收合格，但其完成工程之總成
      本若干？究竟受有何種不預期之利益，以致讓較低價得標
      承包之原告必須承擔原先難以預料的成本損失繼續為被告
      完成工程，使定作人之被告獲何利益，亦即對失去原告採
      購之對價性及有償性，而顯失公平一節，原告迄未舉證以
      實其說。則從承攬工程本即有虧損之風險存在角度而言，
      原告既係公開招標之8 家廠商中爭以最低價3800萬元總價
      承攬，觀之最高標為4723萬5300元以降至次低標為4100萬
      元（卷336 頁決標公告），仍高出原告得標價300 萬元，
      參照「原工程契約」第5 條(一)之5.（卷20頁）規定已詳之
      「原訂不調整約款」，原告豈能於低價搶標後，再要求依
      調整工程款，顯無是理，要無疑義。
  (三)「原工程契約」既已有「原訂不調整約款」，自應排除民法
    第227 條之2 第1 項之適用：
    1.按當事人契約如已訂有「物價指數調整」條款者，即針對
      是類契約訂約後，常見之物價指數變化所生情事變更而為
      具體化或明文化約定，此條款之訂定，堪認雙方於訂約時
      ，已就締約後可能發生之物價上漲或下跌，導致施工成本
      增加或減少之因素有所預見，並於訂約之際列入考量，雙
      方並就上開條款達成意思合致，法院自應予以尊重，始符
      私法自治之精神（最高法院96年台上字第569 號判決理由
      參照）。本件「原工程契約」對於將來營建材料物價波動
      之因素既已有預見，特就「物價指數調整」明揭「原訂不
      調整約款」，相對於在後之「變更設計契約」已明揭「後
      訂得調整約款」加以因應，足可認原告已同意拋棄因物價
      上漲而得請求被告增加給付之權利，無可爭論。
    2.況得標後，再執物價上漲為理由請求提高承攬契約之總價
      金，此非但不符前開契約條款約定之精神，且反將得標廠
      商誤判物價變動趨勢之不利益，加諸於較投標之專業廠商
      更無法評估營建物價變動風險之被告定作人身上，此亦不
      符民法第227 條之2 規定之本旨。因此本院審酌兩造於訂
      約當時，原告既與被告就上開條款達成意思表示之合致，
      自應受該項條款之拘束，而不得依民法第227 條之2 第1
      項規定，請求本件調整工程款。
  (四)至是依行政院頒佈之台灣區總指數，抑或依本市物價指數作
    為本件原告請求調整之依據標準，已無再予討論之必要，乃
    屬當然。
六、綜上，本件在後簽訂之「後訂得調整約款」，並非「原工程
    契約」第1 條(一)項所稱之「契約包括文件」，解釋上並不發
    生取代「原工程契約」之「原訂不調整約款」之效力；縱簽
    訂「原工程契約」後有情事變更情事出現，但因原告對於物
    價之波動情勢，非當時不得預料，且已有「原訂不得調整約
    款」特別明文排除，而原告又未能證明依契約之原有效果，
    有何顯失公平之處，亦無民法情事變原則之適用。從而，原
    告依「原工程契約」第1 條(一)項（即「契約包括文件」）、
    「變更設計契約」第5 條(一)6.之(1)款（「後訂得調整約款」
    ），及民法227 條之2 第1 項情事變更原則之規定，請求被
    告給付本件調整工程款315 萬8544元及其法定遲延利息，為
    無理由；與所為假執行之聲請，因失附麗，併應駁回。
七、結論：原告之訴為無理由，依民事訴訟法第78條規定，判決
    如主文。
中　　華　　民　　國　　96　　年　　12　　月　　27　　日
                  民事第七庭　法　官　藍家慶
正本係照原本作成。
如不服本判決，應於送達後20日內，向本院提出上訴狀並表明上
訴理由，如於本判決宣示後送達前提起上訴者，應於判決送達後
10日內補提上訴理由書（須附繕本）。
中　　華　　民　　國　　96　　年　　12　　月　　27　　日
                              書記官　許雅惠
